最高法院民事判決　　　　　　　　　　　　　　　八十六年度台上字第一五九七號
　　上　訴　人　台北銀行股份有限公司
　　法定代理人　葉國興
　　被 上訴 人　聯邦商業銀行股份有限公司
　　法定代理人　黃春鐘
　　訴訟代理人　王寶輝律師
右當事人間分配表異議之訴事件，上訴人對於中華民國八十四年八月二十九日台灣高
等法院第二審判決（八十三年度重上字第四○五號），提起上訴，本院判決如左：
    主  文
上訴駁回。
第三審訴訟費用由上訴人負擔。
    理  由
本件上訴人主張：兩造均為台灣台北地方法院（下稱台北地院）八十二年度民執戊字
第二五四六號強制執行事件，債務人山佛莊股份有限公司（下稱山佛莊公司）及玉莊
股份有限公司（下稱玉莊公司）之抵押債權人。該二公司所有如第一審判決附表二甲
標所示之土地於民國八十二年九月二十一日經被上訴人以拍賣底價新台幣（下同）十
八億六千四百八十萬元聲明承受，並由上開執行法院於八十三年二月十六日作成如第
一審判決附表三所示之分配表。惟該分配表未顧及伊對山佛莊及玉莊公司上開土地應
有部分四百五十一分之三二六及四百十四分之二九四各有優先於被上訴人之抵押權，
竟將伊該部分之抵押權列在被上訴人之後分配，伊不同意該分配表之次序及金額，乃
於分配期日前以書狀聲明異議，因被上訴人於分配期日對伊之異議亦表示反對等情，
爰依強制執行法第四十一條之規定，求為命將上開執行事件分配表之分配次序及金額
應更改為如第一審判決附表一所示之判決（上訴人另以上開分配表執行費用未按二債
務人公司執行所得之金額比例分配等由請求更改分配表部分，經第一審判決將分配表
之次序及金額更改為如該判決附表四之分配表一、二、三、四所示後，未據被上訴人
聲明不服）。
被上訴人則以：伊所承受之上開拍賣標的土地應有部分並不包括上訴人所主張有第一
順位抵押權之應有部分，上訴人就該土地應有部分應不得優先於伊受償，原分配表並
無不當等語，資為抗辯。
原審斟酌全辯論意旨及調查證據之結果，以：按分別共有人得就共有物之應有部分設
定抵押權，如供為抵押權設定之應有部分不同，其效力即各別獨立存在，僅於同一應
有部分分別為不同債權人設定抵押權時，其次序始按登記之先後定其效力。本件上訴
人主張訴外人玉莊公司於八十年八月三十日為供對伊債務之擔保，以建號一八一六、
一七二五、一六八三、一六八四、一六六一、一七五五建物暨該建物所占土地應有部
分一萬分之七○八為伊設定本金最高限額二億八千八百萬元抵押權（主登記次序四一
六）；訴外人出佛莊公司於同日為供對伊債務之擔保，以建號一六五九、一六六○、
一六七七、一七五四、一六七九、一六八○建物暨該建物所占土地應有部分一萬分之
七七七為伊設定本金最高限額三億二千四百萬元之抵押權（主登記次序四一七）。玉
莊公司於八十一年四月十三日為供對被上訴人債務之擔保，以上開建號一八一六、一
六八三、一六六一建物暨該建物所占土地應有部分一萬分之四一四為被上訴人設定本
金最高限額九億三千六百萬元之抵押權（主登記次序四四二）；山佛莊公司於同日為
供被上訴人債務之擔保，以上開建號一六五九、一六六○、一六七九建物暨該建物所
占土地應有部分一萬分之四五一為被上訴人設定本金最高限額九億八千四百萬元之抵
押權（主登記次序四四三）。嗣伊上開主登記次序四一六抵押權於八十一年四月三十
日為權利內容之變更，減為玉莊公司所有一七二五、一七五五、一六八四建號建物暨
該建物所占土地應有部分一萬分之二九四（主登記次序四一六之一）。伊上開主登記
次序四一七抵押權於同日為權利內容變更，減為山佛莊公司所有一六七七、一六九六
、一七五四、一六八○建號建物暨該建物所占土地應有部分一萬分之三二六（主登記
次序四一七之一）。而上開執行法院所拍賣甲標之標的物為玉莊公司所有建號一八一
六、一六八三、一六六一建物暨該建物所占土地應有部分一萬分之四一四。山佛莊公
司所有建號一六五九、一六六○、一六七九建物暨該建物所占土地應有部分一萬分之
四五一，與玉莊公司、山佛莊公司共有未登記之三六一八號建物等事實，為被上訴人
所不爭，並有各該不動產登記簿謄本可稽，足見執行法院所拍賣甲標玉莊公司所有系
爭土地應有部分一萬分之四一四，乃該公司所有建號一八一六、一六八三、一六六一
建物所占系爭土地之應有部分，及甲標山佛莊公司所有系爭土地應有部分一萬分之四
五一，乃該公司所有建號一六五九、一六六○、一六七九建物所占系爭土地之應有部
分無疑。而上訴人主登記四一六之一抵押權於八十一年五月八日為權利內容變更，回
復為玉莊公司所有之系爭土地應有部分一萬分之七○八暨該地上一七二五、一七五五
、一六八四、一八一六、一六六一、一六八三建號建物（主登記次序四一六之二）。
上訴人之主登記次序四一七之一抵押權於同日為權利內容變更，回復為山佛莊公司所
有之系爭土地應有部分一萬分之七七七暨該地上一六七七、一六九六、一七五四、一
六八○、一六五九、一六七九、一六六○建號建物（主登記四一七之二），其中玉莊
公司所有建號一七二五、一七五五、一六八四建物暨該建物所占土地應有部分一萬分
之二九四，與山佛莊公司所有建號一六七七、一六九六、一七五四、一六八○建物暨
該建物所占土地應有部分一萬分之三二六係經執行法院列為乙標拍賣，可見執行法院
係以玉莊公司所有建號一七二五、一七五五、一六八四建物暨該建物所占系爭土地應
有部分一萬分之二九四，與山佛莊公司所有建號一六七七、一六九六、一七五四、一
六八○建物暨該建物所占系爭土地應有部分一萬分之三二六為乙標之拍賣標的物。故
上訴人主張該本屬乙標之玉莊公司所有系爭土地應有部分一萬分之二九四，及山佛莊
公司所有系爭土地應有部分一萬分之三二六部分，亦係本件甲標之拍賣標的物，殊與
常情有違，且難以憑信。上訴人自不得就上開乙標土地應有部分之抵押權逕對本件甲
標拍賣所得之價金享有優先於被上訴人抵押權而受償之權利尤明。從而，主張其就上
開執行事件原分配表之分配次序及金額，按其對山佛莊、玉莊公司就系爭土地應有部
分四百五十一分之三二六及四百十四分之二九四有優先於被上訴人抵押權之效力，並
進而依強制執行法第四十一條之規定請求變更原分配表為如第一審判決附表一之分配
表一、二、三、四所示，即非有據，不應准許，為其心證之所由得，並說明上訴人其
他主張為不足採之理由，爰將此部分第一審所為上訴人敗訴之判決，予以維持，駁回
其上訴。
按就同一不動產或其應有部分設定二以上抵押權者，始有發生抵押權應以登記次序先
後定其優先效力之問題。是以不同區分所有之各建物基地之應有部分為標的，分別為
他人設定之抵押權，各該基地之應有部分乃屬各個不同之抵押權標的內容，各該抵押
權人應僅得就其所設定抵押權標的基地之應有部分行使優先受償之權利，各抵押權人
間並不因登記先後而對不同之標的基地應有部分享有優先受償之權，初與所有權應有
部分按其比例抽象存在於共有物全部之效果無涉。原審本此見解而為上訴人此部分敗
訴之判決。經核於法尚屬無違。上訴論旨，仍執陳詞，並以應有部分之權利乃存在於
土地之每一點上，系爭甲標所標示之土地應有部分比例非指土地之特定位置而排除上
訴人八十年八月三十日所設定之抵押權部分等原審已予說明之事項及其他與判決基礎
無涉之理由，指摘此部分原判決不當，求予廢棄，非有理由。
據上論結，本件上訴為無理由，依民事訴訟法第四百八十一條、第四百四十九條第一
項、第七十八條，判決如主文。
中      華      民      國    八十六    年      五      月    二十二    日
                              最高法院民事第五庭
                                  審判長法官  張  福  安
                                        法官  蘇  茂  秋
                                        法官  蘇  達  志
                                        法官  顏  南  全
                                        法官  葉  賽  鶯
      右正本證明與原本無異
                                              書  記  官
中      華      民      國    八十六    年      六      月      三      日
                                                                      Ｚ
